臺灣高等法院刑事判決　　　　　　　　　　　　　　九十三年度上易字第三六六號
　　上　訴　人
　　即　被　告　甲○○
　　選任辯護人　陳鼎正律師
右上訴人因違反稅捐稽徵法等案件，不服臺灣板橋地方法院九十二年度訴字第二一五
號，中華民國九十三年一月十五日第一審判決（起訴案號：臺灣板橋地方法院檢察署
九十一年度偵字第一六一五七號），提起上訴，本院判決如左：
    主  文
上訴駁回。
    事  實
一、 甲○○係址設臺北縣三峽鎮○○街三三巷十號之耕福工程有限公司（下簡稱耕
     福公司，登記之負責人為劉純純）實際負責人，並係以製作各類所得扣繳暨免
     扣繳憑單為其附隨業務之人，為虛增營業成本、減少營利所得，藉以使納稅義
     務人耕福公司逃漏八十七年度營利事業所得稅，明知丁○○於民國八十七年間
     曾在耕福公司工作，而僅受領新臺幣（下同）三萬六千元（起訴書誤載為三萬
     元）之薪資，竟基於行使業務上登載不實文書之犯意，於八十七年十二月間委
     由不知情之耕福公司會計乙○○於業務上作成之耕福公司八十七年度各類所得
     扣繳暨免扣繳憑單上，虛偽登載丁○○向前開公司領取八十七年度薪資所得給
     付總額十六萬八千元後，並於八十八年五月三十一日申報該公司八十七年度營
     利事業所得稅時，持向財政部臺灣省北區國稅局臺北縣分局申報而行使之，使
     丁○○之個人綜合所得稅增加課稅，足以生損害於丁○○之財產權益及稅捐稽
     徵機關核課營利事業所得稅發生不正確之結果。
二、案經被害人丁○○訴由財政部臺灣省北區國稅局臺北縣分局移送臺灣板橋地方法
    院檢察署檢察官偵查起訴。
    理  由
一、訊據上訴人即被告甲○○固坦承其係耕福公司之實際負責人，丁○○於八十七年
    間曾在耕福公司工作，而僅受領三萬六千元之薪資，在八十七年十二月間，由耕
    福公司會計乙○○於耕福公司八十七年度各類所得扣繳暨免扣繳憑單上，登載丁○○向耕福公司領取八十七年度薪資所得給付總額十六萬八千元，嗣於八十八年
    五月間並持向財政部臺灣省北區國稅局臺北縣分局申報耕福公司八十七年度之營
    利事業所得稅等情，惟矢口否認有何行使業務上登載不實文書犯行，辯稱：關於
    耕福公司會計持告訴人丁○○之扣繳暨免扣繳憑單申報伊公司八十七年度營利事
    業所得稅之事，伊並不知情，係耕福公司工地主任丙○○逕行製作工程計價估驗
    單，其上載明已支付工資十六萬八千元予丁○○，會計人員乙○○據此開立丁○○之扣繳憑單；況且本件係因基勁工程有限公司將所承攬工程斜椿部分之施工交
    由耕福公司承攬，因耕福公司欠缺施工機具及操作手，故由資力較佳之基勁工程
    有限公司向偉新營造工程股份有限公司承租機具，該械具之操作手即司機丁○○
    乃由耕福公司直接僱用，惟於八十八年十二月六日，基勁工程有限公司與偉新營
    造工程股份有限公司簽立協議書，就耕福公司所積欠丁○○之薪資十三萬二千元
    ，同意由偉新營造工程股份有限公司逕向太平洋建設股份有限公司請款（但太平
    洋建設公司不同意），耕福公司即無須再支付薪資十三萬二千元（扣除已付三萬
    六千元及稅款之餘額）予丁○○云云。
二、經查：
  (一)右揭事實，業據告訴人丁○○迭於偵查中、原審及本院指述甚詳，且有八十八年
    一月二十一日檢舉書影本、各類所得扣繳暨免扣繳憑單影本各一份附在偵查卷可
    憑（見九十年度偵字第八七八一號偵查卷第十頁至第十一頁），而耕福公司係於
    八十八年五月三十一日向財政部臺灣省北區國稅局臺北縣分局申報八十七年度之
    營利事業所得稅等情，亦有財政部臺灣省北區國稅局臺北縣分局九十二年十月二
    十一日北區國稅北縣一字第０九二一０六三三二三號函附結算申報資料上之收件
    戳章在卷可憑（原審卷一一五頁），告訴人丁○○於八十八年一月二十一日已提
    出檢舉並提出扣繳憑單為證，顯然其於是日以前已接獲扣繳憑單，上訴人於原審
    供承該扣繳憑單係八十七年十二月間所制作，應屬可信。
  (二)至於上訴人提出工程計價估驗單影本一份（原審卷六三頁），以證明上訴人並未
    在該估驗單核准欄簽名，係耕福公司工地主任丙○○逕行製作工程計價估驗單，
    其上載明已支付十六萬八千元予丁○○，會計人員乙○○據此開立丁○○之扣繳
    憑單，故伊不知情，且上訴人所舉證人即耕福公司會計乙○○於原審也證稱：「
    工程計價估驗單是現場工地主任丙○○付完帳寫的，是已經付完錢之後，現場工
    地主任丙○○才拿此單據給伊做帳，其上有寫實付十二萬一千九百二十元，依照
    正常程序，伊認為已經付完帳了．．．被告不知道報稅之事，因為是會計部門依
    照流程報稅，公司有好幾百人申報」云云（原審卷七六、七七頁）。惟查，證人
    乙○○既可僅憑工地主任丙○○送來而無上訴人蓋章之估驗單填寫扣繳憑單報稅
    ，顯然事先已得該公司實際負責人之上訴人允許，縱上訴人未在該估驗單簽名，
    也不影響事先同意之事實，上訴人自不得諉稱其未在該估驗單簽名即不知公司會
    計報稅之事。又丙○○交給耕福公司之上述估驗單內固記載丁○○之工資原係十
    六萬八千元，扣除所得稅一萬零八十元及借支三萬六千元後，實付十二萬一千九
    百二十元。證人丙○○於本院證稱：「我八十六年進公司就這樣寫估驗單，對於
    工人有借支時都是如此寫實付，意思是公司要付這些錢，我們所謂實付是扣掉多
    少錢，不是已經付多少錢，所有工人估價單都是如此寫，公司知道。」「我在八
    十八年三、四月間即離開公司，在我離開前，丁○○曾向我要工資，我向甲○○
    反應，他說會處理」（本院卷六一、五八頁），則依證人丙○○之上述證詞，其
    在估驗單寫實付多少是公司尚需支付給工人工資多少之意，並非已經支付給工人
    多少，公司人員知悉，上訴人於八十八年三、四月之前也已知悉尚欠告訴人丁○○之工資未付，而該公司在告訴人之扣繳憑單有填載不實。況證人丙○○證稱伊
    所填載之估驗單於次月或最遲二月內要寄回公司，以與公司結算，則公司於結算
    時即知告訴人之工資尚未付清。該估驗單所載估驗日期是八十七年十一月二十二
    日至八十八年一月三日，則該公司至遲於八十八年三月間已收到該估驗單，結算
    結果而獲悉，則上訴人竟仍於八十八年五月三十一日持該扣繳憑單向國稅局報稅
    ，上訴人顯有行使該不實業務上製作之文書之犯意。則上訴人所辯及證人乙○○
    上述證詞均不足採。上訴人雖否認證人丙○○之證詞，謂其尚欠證人工資十五萬
    元未付，故證人丙○○之證詞有偏頗云云。乃係推測之詞，尚不能作為證人丙○○之證詞為不足採之憑據。
  (三)況僱請員工、發放薪資及報繳員工之稅捐，與公司營收榮枯及稅賦輕重等利害攸
    關，扣繳憑單上也須蓋用公司及負責人之印文，上訴人身為公司實際負責人，豈
    有置身事外，不辨有無實際發放薪資，任令公司會計填載扣繳憑單並報稅之理。
    參以上訴人曾於八十七年間，身為基勁工程股份有限公司負責人及耕福公司實際
    負責人，因明知該二家公司員工林文樟等三十二人，於領取薪資時已扣繳稅額，
    惟上訴人竟意圖為自己不法之所有，將該扣繳款額侵占入己，未於基勁工程股份
    有限公司及耕福公司於八十七年度扣繳申報時為據實申報，而於發給林文樟等人
    八十七年度扣繳憑單上扣繳稅額均載為零元，上訴人遂於八十八年一月間指示不
    知情乙○○開立面額同扣繳稅額之支票予林文樟等三十二人，惟該等支票屆期仍
    遭退票之事實，已據台灣板橋地方法院三重簡易庭以九十一度重簡字第一四０三
    號刑事簡易判決判處上訴人有期徒刑三月，如易科罰金以三佰元折算一日，緩刑
    三年確定在案，有該院三重簡易庭九十一年度重簡字第一四０三號刑事簡易判決
    電腦列印本及本院被告全國前案紀錄表各一份附卷可憑，足證上訴人對於耕福公
    司申報八十七年度所得稅事宜參與甚深，也足證證人乙○○於原審證稱：上訴人
    對報稅乙事並不知情云云，無非臨訟勾串，迴護上訴人之詞，也足證上訴人所辯
    其對耕福公司持丁○○扣繳暨免扣繳憑單申報營利事業所得稅之事並不知情乙節
    ，係卸責之詞，不足採信。
  (四)上訴人提出之偉新營造工程股份有限公司、基勁工程有限公司間所簽立之協議書
    影本（原審卷五一頁），其上所載簽立日期為八十八年十二月六日，惟耕福公司
    會計乙○○係在八十七年十二月間，製作所得人丁○○之耕福公司八十七年度各
    類所得扣繳暨免扣繳憑單，已據上訴人供承在卷（原審卷一六二頁），而耕福公
    司係於八十八年五月三十一日向財政部臺灣省北區國稅局臺北縣分局申報八十七
    年度之營利事業所得稅，已如前述，則前揭協議書之簽立時間，顯係在製作前揭
    八十七年度各類所得扣繳暨免扣繳憑單，並持以申報耕福公司八十七年度之營利
    事業所得稅之後，再參諸丁○○至耕福公司工地工作之前，耕福公司與偉新營造
    工程股份有限公司協議承租機器之租金及司機之薪資由耕福公司分開支付，且由
    丁○○直接向耕福公司領取薪資，丁○○實際亦僅向耕福公司領取薪資三萬六千
    元等情，已據上訴人於原審及本院供承在卷（原審卷一三五頁及本院三九頁），
    足證上訴人於製作前揭八十七年度各類所得扣繳暨免扣繳憑單，並申報耕福公司
    八十七年度之營利事業所得稅時，已明知登載丁○○向耕福公司領取八十七年度
    薪資所得給付總額十六萬八千元乙事係屬不實，究不能執事後所簽立之協議書而
    諉為不知。況上訴人於本院自承該協議書僅偉新公司與基勁公司蓋章同意，要負
    擔告訴人工資之第三人太平洋建設公司並未同意簽章。且證人即偉新營造股份有
    限公司負責人許金財之妻簡玲玉於原審審理時證稱：伊有幫忙許金財處理公司的
    事情，．．當時協議書的內容總共是一一八萬四千六百三十七元，但是伊當時是
    向基勁公司請款一四五萬四千四百七十七元，沒包含司機（即證人丁○○）的工
    資等語（原審卷九三頁），尚難認前揭協議書之內容已涵括耕福公司所積欠丁○○之薪資，是以上訴人所提之前揭協議書，自不能為上訴人有利之證明，上訴人
    所辯：基勁工程有限公司與偉新營造工程股份有限公司簽立協議書，就耕福公司
    所積欠丁○○之薪資十三萬二千元，同意由偉新營造工程股份有限公司逕向太平
    洋建設股份有限公司請款，耕福公司即無須再支付薪資十三萬二千元予丁○○云
    云，亦不足採信。
  (五)辯護人另以台灣板橋地方法院九十一年度重簡字第一四０三號判決係依據台灣板
    橋地方法院檢察署檢察官八十八年度偵字第一六七七四號及九十年度偵字第一七
    三七號聲請簡易判決處刑書所載被告甲○○之犯罪事實而為判決，依檢察官處刑
    書所載之犯罪事實，被告未據實將已代扣繳稅額填載於扣繳憑單，並持以報稅，
    以達侵占稅款之目的，應係犯刑法第二百十六條、第二百十五條行使業務登載不
    實文書罪及違反稅捐稽徵法第四十二條第二項之罪，所犯二罪有方法、結果之牽
    連關係，雖行使業務上登載不實文書罪部分未經前開確定判決論罪科刑，惟仍為
    確定判決之既判力效力所及，該確定判決效力所及之業務登載不實文書犯行係申
    報八十七年度營利事業所得稅時發生，與本件之報稅時間相同，如本件成立犯罪
    ，則本件所犯行使業務登載不實文書行為與前開確定判決效力所及之業務登載不
    實文書行為，被告應係基於概括犯意，為連續犯之裁判上一罪關係，本件之行使
    業務登載不實文書罪也為前開確定判決效力所及，應諭知免訴判決等情。惟按連
    續犯之所謂出於概括犯意，必須其多次犯罪行為自始均在一個預定犯罪計劃以內
    ，出於主觀上始終同一犯意之進行，若中途另有新犯意發生，縱所犯為同一罪名
    ，究非連續其初發的意思，即不能成立連續犯（最高法院七十年度台上字第六二
    九六號判例參照）。前開確定判決論罪科刑內雖未認定上訴人有犯刑法第二百十
    六條、第二百十五條之行使業務登載不實文書罪，固實際應含有該罪（七十一年
    度台上字第一一四三號判例參照），與本件之登載不實扣繳憑單之犯罪時間也相
    近，但兩罪之犯罪手段不同，前者係因侵占已扣繳之稅款後於扣繳憑單登載未扣
    繳而不實，本件則係意圖逃漏稅捐而於扣繳憑單將告訴人所領取之工資以少報多
    而登載不實，兩件之被害人也不同，況上訴人於本件始終否認知情，自無從認定
    此兩件犯罪上訴人係自始均在一個預定犯罪計劃以內，依上開判例意旨自不能成
    立連續犯，即本件非前開確定判決效力所及，辯護人此部分所辯，自無可取。
  (六)綜上各情，上訴人前揭所辯，顯係卸責之詞，不足採信。本件事證明確，上訴人
    犯行堪予認定。
三、查上訴人甲○○為耕福公司之實際負責人，持其業務上所製作內容不實之耕福公
    司八十七年度丁○○各類所得扣繳暨免扣繳憑單，向財政部臺灣省北區國稅局臺
    北縣分局行使，使丁○○之個人綜合所得稅增加課稅，足以生損害於丁○○之財
    產權益及稅捐稽徵機關核課營利事業所得稅發生不正確之結果。核上訴人所為，
    係犯刑法第二百十六條、第二百十五條之行使業務上登載不實文書罪。上訴人明
    知不實之事項，登載於其業務上做成文書之行為後進而行使，其文書登載不實之
    低度行為應為行使之高度行為所吸收，不另論罪。上訴人利用不知情之會計人員
    乙○○為上開犯行，為間接正犯。
四、原審以上訴人罪證明確，因依刑法第二條第一項前段、第二百十六條、第二百十
    五條、第四十一條第一項前段，罰金罰鍰提高標準條例第一項前段、第二條之規
    定，審酌上訴人意圖逃漏稅捐之犯罪動機、所用手段及犯罪後狡辯之態度不良等
    一切情狀，量處有期徒刑肆月。又上訴人行為後，刑法第四十一條業於九十年一
    月十日修正公布施行，於同年一月十二日生效，依修正後之第四十一條第一項前
    段規定，得易科罰金之範圍由犯最重本刑為三年以下有期徒刑以下之刑之罪，擴
    大為犯最重本刑為五年以下有期徒刑以下之刑之罪，新法對上訴人較為有利，依
    刑法第二條第一項前段之規定，本件應適用裁判時之修正後刑法第四十一條第一
    項前段規定，諭知如易科罰金以佰元一日之折算標準。認事用法及量刑，核無
    不當。被告上訴意旨仍執前詞指摘原判決不當，非有理由，應予駁回。
五、公訴意旨另以：被告甲○○係耕福公司之實際負責人，耕福公司實際支付丁○○
    之薪資僅三萬六千元，竟意圖逃漏稅捐，在應開立予丁○○之八十七年度各類所
    得扣繳暨免扣繳憑單上，虛偽記載給付總額為十六萬八千元，提出於稅捐稽徵機
    關，並以該詐術虛增耕福公司之費用扣抵額、減少所得淨額而逃漏稅捐，並致生
    逃漏稅捐之結果，因認上訴人另涉有稅捐稽徵法第四十七條、第四十一條之逃漏
    稅捐罪嫌及刑法第三百三十九條第二項之詐欺得利罪嫌。經查：
  (一)按稅捐稽徵法業於六十五年十月二十二日公布施行，其第四十一條對於納稅義務
    人以詐術或其他不正當方法逃漏稅捐者，已有處罰規定，該法為特別法，自應優
    先於刑法第三百三十九條第二項而適用（最高法院六十八年台上字第六五號判例
    參照）。本件公訴意旨所指上訴人逃漏稅捐之行為，依上說明，自僅屬稅捐稽徵
    法之規範範疇，而無適用刑法第三百三十九條第二項處罰之餘地。
  (二)又按稅捐稽徵法第四十一條所規定之逃漏稅捐罪，係結果犯，並無處罰未遂犯之
    規定，必納稅義務人以詐術或其他不正當方法逃漏稅捐，並發生逃漏稅捐之結果
    ，始足當之（最高法院九十三年度台上字第一六四三號判決參照）。又營利事業
    所得稅未依規定辦理結算申報，其營利事業所得額係按同業利潤標準核定，應無
    逃漏營利事業所得稅問題，僅可能影響被虛報薪資員工之個人綜合所得稅（最高
    法院七十八年度台上字第一一一二號判決意旨參照）。本件上訴人申報耕福公司
    八十七年度營利事業所得稅時雖虛報而增列丁○○薪資支出十三萬二千元（即耕
    福公司八十七年度各類所得扣繳暨免扣繳憑單，所虛偽登載丁○○向前開公司領
    取八十七年度薪資所得給付總額十六萬八千元，扣除丁○○所實際領取之三萬六
    千元），已如前述，惟經原審函詢財政部臺灣省北區國稅局臺北縣分局關於耕福
    公司虛報丁○○薪資所逃漏稅捐之金額，然財政部臺灣省北區國稅局臺北縣分局
    函覆原審略以：「經查該公司於該年度已達同業利潤標準核定，若蔡君薪資十三
    萬二千元係屬虛報，該公司應處行為罰六千六百元」等語，有該局九十二年十月
    二十一日北區國稅北縣一字第Ｚ○○○○○○○○○號函一件附在原審卷可證。
    經本院再向該分局查詢結果略以：「依〔營利事業以不實憑證列報成本費用案件
    其所得額核定及違章金額處理原則〕第、二點規定：依同業利潤標準核定所得
    額後始查獲以不實憑證列報成本或費用者，均按稅捐稽徵法第四十四條未依規定
    取得憑證處罰。經查該公司八十七年度營利事業稅業依同業利潤標準核定在案，
    倘涉及虛報薪資，僅依稅捐稽徵法第四十四條就查明認定未取得憑證之總額，處
    百分之五之罰鍰，尚無漏稅額計算之適用」，有該分局九十三年三月十日北區國
    稅北縣一字第０九三一０一二一０七號函在卷可憑。則耕福公司申報八十七年度
    營利事業所得稅時雖虛報丁○○薪資，但其營利事業所得額既係依規定按同業利
    潤標準核定，無漏稅額計算之適用，自不生逃漏營利事業所得稅之結果，即與稅
    捐稽徵法第四十一條之構成要件尚有未合，則上訴人自無從依稅捐稽徵法第四十
    七條之規定，而適用同法第四十一條應處徒刑之規定論處，亦無構成同法第四十
    三條幫助逃漏稅捐罪之可言，公訴人於原審當庭陳稱：如本件上訴人非耕福公司
    的經理，原起訴上訴人違反稅捐稽徵法部分變更為違反稅捐稽徵法第四十三條之
    幫助逃漏稅捐罪嫌（見原審九十二年十二月十八日審判筆錄），亦有誤會。
  (三)綜上所述，前揭公訴意旨所指上訴人涉犯詐欺得利罪嫌及逃漏稅捐罪嫌部分，上
    訴人均不成立犯罪，本均應為無罪之諭知，惟公訴意旨認此部分與前揭有罪部分
    ，有裁判上一罪之牽連關係，原審不另為無罪之諭知，也無不合。
據上論斷，應依刑事訴訟法第三百六十八條，判決如主文。
本案經檢察官李進誠到庭執行職務。
中　　　華　　　民　　　國　　九十三　　年　　　五　　　月　　二十五　　日
                              臺灣高等法院刑事第三庭
                                  審判長法  官　張　連　財
                                        法  官　張　傳　栗
                                        法  官　林　明　俊
右正本證明與原本無異。
不得上訴。
                                        書記官　初　玲　玲
中　　　華　　　民　　　國　　九十三　　年　　　五　　　月　　二十六　　日
附錄：本案論罪科刑法條全文
中華民國刑法第二百一十六條：
行使第二百十條至第二百十五條之文書者，依偽造、變造文書或登載不實事項或使登
載不實事項之規定處斷。
中華民國刑法第二百一十五條：
從事業務之人，明知為不實之事項，而登載於其業務上作成之文書，足以生損害於公
眾或他人者，處三年以下有期徒刑、拘役或五百元以下罰金。
